【裁判字號】    98,國簡上,1
【裁判日期】    980619
【裁判案由】    國家賠償
【裁判全文】
臺灣花蓮地方法院民事判決   98年度國簡上字第1號
上  訴  人  花蓮縣鳳林鎮公所
法定代理人  甲○○
訴訟代理人  丙○○
            詹益梁
被上訴人    丁○○
訴訟代理人  乙○○
上列當事人間請求國家賠償事件，上訴人對於中華民國97年11月
28日本院花蓮簡易庭96年度花國簡字第3號第一審判決提起上訴
，本院於98年6月2日言詞辯論終結，判決如下：
    主    文
上訴駁回。
第二審訴訟費用由上訴人負擔。
    事實及理由
一、本件經本院審理結果，認為原審判決被上訴人依國家賠償法
    第3條第1項之規定，得向上訴人請求給付新台幣（下同）
    84,628元，及自民國95年10月31日起至清償日止，按年息百
    分之3點5計算之利息，為此部分被上訴人勝訴之判決，並駁
    回被上訴人其餘之訴，認事用法並無不合，應予維持。爰引
    用第一審判決所載之事實及理由如附件所示。
二、上訴人提起上訴，聲明1.原判決不利於上訴人部分廢棄，2.
    前開廢棄部分被上訴人在第一審之訴駁回。其陳述除與原審
    判決書所記載者相同，予以引用外，另補充陳述略以：
  (一)標誌、標線、號誌之設置目的在於提供車輛駕駛人及行人有
    關道路路況之警告、禁制、指示等資訊，人民有遵守國家所
    設置交通標誌、標線或號誌之義務，訴外人乙○○駕駛被上
    訴人所有汽車違反多項交通規範，事故之發生純為其任意違
    反注意義務所致，與公有公共設施之設置無涉。系爭道路路
    面平坦已舖設柏油，並設置充足照明設備，且預留緩衝區域
    達3.5公尺以上，劃有明顯之道路邊緣線，系爭車輛無視天
    候因素（當時天色已暗、下雨）、交通規範、路燈照明，不
    依交通標線行駛，且依一般常識判斷路燈必定照射於道路，
    斷無路燈朝道路背面投射之理，除駕駛人有故意或重大過失
    ，於一般客觀之情形下，不可能誤認路燈照明投射背後之溝
    渠為道路而行駛，事故之發生與該道路有否設置護欄無關。
  (二)道路附屬工程之設施與否不能以事故之發生頻率與次數為標
    準，仍須視有無潛在危險性而考量，行政機關對有無潛在危
    險性有判斷餘地，須視地方財力及有無明顯之危險性而為輕
    重緩急之工程施作。上訴人雖為系爭護欄之設置義務機關，
    然本件護欄之應否設置，屬內政部市區道路工程規劃及設計
    規範，依內政部營建署之函釋，各機關辦理道路工程規劃時
    ，若現地有交通安全之顧慮者，可設置必要之防護措施，仍
    屬行政權之裁量範圍。上訴人參酌系爭路段路面平坦、照明
    充足、溝渠離道路邊緣線尚有4.8公尺之遙，又於平交道範
    圍，速限應低於時速15公里，且位於鄉○○道車流量每日不
    足500輛，地形平坦無障礙物，實難認定有任何危險性而有
    設置護欄之必要。
  (三)上訴人於93年9月2日行文花蓮縣政府舉辦「長橋里長沙路排
    水溝及護欄工程」係屬於花蓮縣政府請全縣各村里陳報之地
    方基層建設事項，本鎮列有13個第一優先、14個第二優先，
    再由縣府視地方需要先後施作，況施作內容有所變更，將原
    來交岔路口之狹窄路面拓寬至排水溝邊端，為保障用路人安
    全依施工規範當然須設置護欄。系爭受損車輛已全然修復、
    重新烤漆，在尚未交易前應無交易損失，該車是否需花費6
    萬餘元之修車費且需重新烤漆，值得商榷。
三、被上訴人則聲明：上訴駁回。其陳述與原審判決書所記載者
    相同，茲予引用外，另補充陳述略以：乙○○駕駛經驗豐富
    ，於事故當晚下雨、先左轉過平交道再左轉之情況下，本即
    減速慢行。上訴人一再強調照明燈具所照射的方向，難道駕
    駛人是先抬頭看路燈的照射方向再決定行駛路線？劃設道路
    邊緣線不代表已善盡道路設施維護之責，應考量該路段是否
    有任何危險因子存在，上訴人不應罔顧人民的生命財產安全
    一再卸責。系爭路段轉角之電線桿設置不當、燈泡老舊照明
    昏暗，再加上臨圳邊緣完全未設置任何安全防護措施，且排
    水涵洞之投影路幅又遠比鐵路平交道之路幅寬廣，致駕駛人
    乙○○誤以為排水圳本身即為一既成道路而駛入受有損害，
    事故之發生與未設置護欄確有關聯。又無事故紀錄不代表該
    處未發生過跌落事故，系爭事故當時凡是路過之民眾或聞聲
    到場之附近居民都明確告知，本件非第一次事故，前不久就
    有一輛車掉在同一地點並請拖吊車到場處理善後。路側護欄
    之設置應考量其是否能降低潛在事故之嚴重性，而非車輛駛
    出路外之頻率或次數。如該路段無任何危險，為何要依當地
    里長之建議於93年9月2日行文花蓮縣政府辦理「長橋里長沙
    路排水溝及護欄工程」，且列為第1優先順序，編列經費100
    萬元。再者，施工預算既已於94年初即核撥，為何遲至事發
    當日仍未發包施作？
四、兩造不爭執之事實：如附件「事實及理由要領」貳一(一)至(四)
    所載。
五、本件兩造所爭執之處，應在於：(一)系爭護欄有無設置之必要
    ？(二)被上訴人請求如原審判決准許部分有無理由？(三)被上訴
    人就本件事故之發生是否與有過失？
六、得心證之理由：除引用第一審判決所載之理由外，另補充如
    下：
  (一)系爭護欄確有設置必要，而上訴人為系爭護欄之設置義務機
    關（此為上訴人自承在卷，本院卷46頁筆錄可參），其因未
    於系爭事故路段設置護欄，致乙○○誤認而駛入排水溝內，
    造成被上訴人受傷，被上訴人所受損害與上訴人就系爭路段
    （鄉道）管理欠缺（未設置防止危險發生之護欄）間，有相
    當因果關係，依國家賠償法第3條第1項規定，上訴人應對被
    上訴人所受損害負賠償之責，已於原審判決理由中說明甚詳
    ，上訴人上訴一再否認上情，實無理由。
  (二)按被害人如能證明其物因毀損所減少之價額，超過必要之修
    復費用時，就其差額，仍得請求賠償（最高法院77年第9次
    民事庭會議決議可參）。本件被上訴人所有之汽車因系爭事
    故受損，今雖得以修復，然以該車（為93年3月出廠，迄系
    爭事故發生之日即94年10月9日止，僅使用1年7個月）因此
    事故受損，修復後該車無論何時出售，依一般公眾週知之社
    會生活經驗，其汽車交易價值自必貶損。依據前述說明，如
    被上訴人能為證明，自得請求上訴人賠償其汽車因此事故受
    損修復後所造成交易價值之貶值。而經鑑定結果，被上訴人
    所有車號5999-GV號車於本件事故發生後，交易價值減損之
    金額為94,673元，有花蓮縣汽車商業同業公會97年10月21
    日函足憑（原審卷(二)40頁），被上訴人請求該車交易價值損
    失37,585元，即屬有據。
  (三)本件事故之發生，與上訴人就系爭路段未設置護欄即公有公
    共設施設置或管理有欠缺有相當因果關係，既如前述，而被
    上訴人之使用人乙○○（駕駛者）亦疏未注意路面邊線之劃
    設，而駛出路面邊線致掉落系爭排水溝內。經本院斟酌上開
    情形、雙方過失情節綜合所有證據，認乙○○、上訴人對系
    爭事故之發生應各負百分之30、百分之70之過失責任。原審
    為相同之認定，並無不當。
七、從而，被上訴人依國家賠償法第3條第1項規定請求上訴人給
    付84,628元（醫療費用2,150元，車輛修復費用51,162元，
    車輛交易價值損失37,585元，精神慰撫金3萬元，以上共計
    120,897元，經依民法第217條第1項規定按過失比例，減輕
    上訴人之賠償責任後，上訴人應給付被上訴人84,628元），
    及自95年10月31日起至清償日止，按年息百分之3點5計算之
    利息，為有理由，應予准許，逾此部分之請求為無理由，應
    予駁回。原審就上開應准許部分，為上訴人敗訴之判決，核
    無不合，上訴人仍執前詞，指摘原判決不當，求予廢棄改判
    ，為無理由，應駁回上訴。
八、本件事證已臻明確，兩造其餘攻擊防禦方法及舉證，均無礙
    勝負判斷，爰不一一論列，併此敘明。
九、據上論結，本件上訴為無理由，依民事訴訟法第436條之1第
    3項、第449條第1項、第78條，判決如主文。
中    華    民    國    98    年    6     月    19    日
                      臺灣花蓮地方法院民事庭
                          審判長法官  湯文章
                          法      官  劉柏駿
                          法      官  楊碧惠
上為正本係照原本作成。
本件不得上訴。
中    華    民    國    98    年    6     月    19    日
                          法院書記官  羅仕健
附件
臺灣花蓮地方法院花蓮簡易庭民事判決   96年度花國簡字第3號
原      告  丁○○    住桃園縣八德市○○街2號16樓之5
            孫世芬    住桃園縣八德市○○里○○街50巷3號2
                      樓
            蒲柏昇    住桃園縣大溪鎮○○里○○○街2巷1弄
                      56號
上  一  人
法定代理人  蒲繼先    住同上
            邱惠美    住同上
兼共    同
訴訟代理人  乙○○    住桃園縣八德市○○街2號16樓之5
被      告  花蓮縣鳳林鎮公所
                      住花蓮縣鳳林鎮○○路124號
法定代理人  甲○○    住同上
訴訟代理人  丙○○    住同上
            傅金棟    住同上
            詹益梁    住同上
上列當事人間請求國家賠償事件，本院於中華民國97年11月19日
言詞辯論終結，判決如下：
    主  文
被告應給付原告丁○○新台幣捌萬肆仟陸佰貳拾捌元，及自民國
95年10月31日起至清償日止，按年息3.5％計算之利息。
原告其餘之訴駁回。
訴訟費用由被告負擔五分之二；餘由原告丁○○、孫世芬、蒲柏
昇、乙○○共同負擔。
本判決原告丁○○勝訴部分，得假執行。
    事實及理由要領
甲、程序方面：
一、按賠償義務機關拒絕賠償，或自提出請求之日起逾30日不開
    始協調，或自開始協議之日起逾60日協議不成立時，請求權
    人得提起損害賠償之訴，國家賠償法第11條第1項前段定有
    明文。本件原告主張被告之公有公共設施設置及維護有欠缺
    ，致原告之權益受損，乃於民國95年10月11日具狀向被告申
    請國家賠償，惟經被告於95年11月1日以鳳鎮行字第0950009
    908號函逕覆拒絕原告賠償請求之事實，有被告前揭函文及
    被告拒絕賠償理由書各乙份可證，揆諸前開規定，原告提起
    本訴，程序上並無不合。
二、按訴狀送達後，原告不得將原訴變更或追加他訴；但擴張或
    減縮應受判決事項之聲明者，不在此限，民事訴訟法第255
    條第1項第3款定有明文。本件原告丁○○、孫世芬、蒲柏昇
    及乙○○原求為判決被告應給付原告4人新台幣（下同）22
    萬元，及自民國94年10月28日起至清償日止，按年息3.5％
    計算之利息；嗣於訴狀送達後，本院審理時更正聲明為「被
    告應給付原告丁○○127,850元；被告應給付原告孫世芬25,
    000元；被告應給付原告蒲柏昇25,000元；被告應給付原告
    乙○○25,000元，及圴自被告拒絕賠償理由書作成日期即95
    年10月31日起至清償日止，按年息3.5％計算之利息。」，
    核屬減縮應受判決事項之聲明，合於民事訴訟法第25 5條第
    1項第3款之規定，應予准許，合先敘明。
乙、實體方面：
壹、兩造爭執要旨
一、原告起訴主張：
  (一)原告乙○○於94年10月9日19時許駕駛原告丁○○所有車號5
    999-GV號自用小客貨車（下稱系爭車輛）搭載原告丁○○、
    孫世芬、蒲柏昇，沿鳳林鎮○○里○○路由西往東方向行駛
    ，行經鐵路平交道後欲左轉長沙街時，因被告未於排水溝之
    橋面兩側設置護欄，該轉彎處又設置1座電線桿，致使原告
    乙○○誤以為排水溝為既設道路，遂直接於橋面上左轉駛入
    排水溝中，造成原告丁○○受傷及系爭車輛受損，為此爰依
    國家賠償法第3條規定，請求被告負損害賠償責任。
  (二)原告因本件事故所得請求賠償之金額各為：1.原告丁○○部
    分：(1)醫療費用：2,150元，(2)車輛維修費用：63,115元，
    (3)車輛轉手損失：以新車使用7年後換車，轉手價以折算8年
    計價，且每年以20％折舊率計算所得之差價37,585元，(4)精
    神慰撫金：25,000元，以上共計127,850元；2.原告孫世芬
    、蒲柏昇及乙○○各請求精神慰撫金25,000元。
  (三)對被告抗辯所為之陳述：
    1.6米以下道路是由當地鄉、鎮、市公所負責維護，6米以上
      道路是由公路局負責。
    2.依據花蓮縣道路管理自治條例第4條、第6條第2項規定及
      市區道路條例第3條第2款規定，道路之護欄屬於被告機關
      所管。
    3.依花蓮縣政府93年度既定之工程計畫可知系爭事故地點之
      排水溝護欄與訴外人交通部臺灣鐵路管理局（下簡稱鐵路
      局）無關，鐵路局僅負責排水溝之淤泥及雜草之清除工作
      。
  (四)並聲明：被告應給付原告丁○○127,850元，給付原告孫世
    芬25,000元，給付原告蒲柏昇25,000元；給付原告乙○○
    25,000元，及均自被告拒絕賠償理由書作成日期即95年10
    月31日起至清償日止，按年息3.5％計算之利息。
二、被告則以：
  (一)系爭事故地點土地所有權人為訴外人鐵路局，系爭排水溝乃
    長沙街興建完成後由台灣省鐵路管理局所挖設，專供鐵路排
    水之用，則鐵路局即應於箱涵施工時一併考量設置護欄之必
    要性，絕無箱涵施工後再由道路養護機關另行設置護欄之理
    ，故護欄之設置及管理機關為訴外人鐵路局，被告就相關工
    程的施工都需要經鐵路局同意。被告機關僅係公有道路之養
    護單位，既非系爭事故地點排水溝之設置及管理機關，則依
    國家賠償法第9條第2項之規定，被告機關並非賠償義務機關
    。
  (二)系爭事故地點依花蓮縣政府93年度既定之工程計畫，為使行
    車順暢為目的，而拓寬路幅、設置水圳護欄、遷移電線桿而
    施作，與系爭事故之發生並無關係。
  (三)系爭事故地點於本件事故發生前均未曾發生任何事故，是系
    爭排水溝是否設置護欄與系爭事故之發生，欠缺相當因果關
    係。
  (四)依照公路局內部施工規範規定，寬、深、高均達一定標準之
    排水溝才須設置護欄，本件排水溝並未達上開標準，依照排
    水溝設置標準是無須設置護欄。又依交通部公路總局之交通
    工程手冊第8-3頁所解釋「路側清除區寬度，係指能提供失
    控車輛安全的、有效的路側範圍」，及該手冊第8-4頁、圖
    8.2.2之路側清除區寬度曲線圖，可知路側清除區所需寬度
    為2公尺。然系爭事故地點經丈量結果，該處自車道邊線至
    溝蓋邊緣寬度已達3.5公尺以上，車流量不足500輛，大於路
    側清除區所需寬度，故並無設置護欄之必要。
  (五)被告機關已加強安全措施並設有路燈照明為250瓦之納光燈
    ，照明相當充足，且因長沙街係緊鄰直行之長安路之叉路，
    依道路交通標誌設置規則劃定路肩標線，標線亦沿長沙路路
    肩劃設，以利直行車及轉彎車辨認及遵循，而邊線亦已離水
    圳邊緣約3公尺以防止車輛跌入水中，路面鋪裝柏油、無缺
    陷、無障礙物，故標線清楚，已善盡設置及管理之責，倘原
    告於系爭事故當時開啟車頭大燈，視距應良好，於一般客觀
    情形下，均不可能發生誤認排水溝即長沙街之情形。若認被
    告機關仍有過失，則依原告所述系爭故發生時、地，天候及
    視線均屬不良，原告本應小心行駛，然原告未依標線行駛、
    未注意車前狀況，且未採取安全措施減速慢行，作隨時停車
    之準備，疏於注意駛出道路範圍之外，已違反交通安全規則
    第93條第1項第2款之規定，原告就本件事故之發生自屬與有
    過失。
  (六)並聲明：原告之訴駁回。
貳、本件經兩造整理並協議簡化爭點結果如下：
一、兩造不爭執之事實：
  (一)原告乙○○駕駛原告丁○○所有車號5999-GV自用小客貨車
    ，搭載原告孫世芬、蒲柏昇、丁○○於94年10月9日下午7時
    許，沿花蓮縣鳳林鎮○○路由西往東方向行駛，行經長安路
    與長沙街交岔路口時（剛過鐵路平交道），欲左轉長沙街，
    上開車輛卻掉入鐵路平交道旁之排水溝，致原告丁○○受有
    額頭鼻部擦傷之傷害及上開車輛受有損害。
  (二)原告丁○○因本件事故支出車輛修復費用共計63,115元（其
    中工資：15,285元，烤漆：12,600元，零件：32,224元，稅
    金：3,006元。）
  (三)原告丁○○因本件事故受傷，支出醫療費用共計2,150元。
  (四)原告孫世芬、蒲柏昇、乙○○四人並未因本件事故受有傷害
    。
二、本件爭點限縮如下：
  (一)被告是否為系爭護欄之設置義務機關？
  (二)系爭護欄有無設置之必要？
  (三)原告請求各項金額有無理由？
  (四)原告就本件事故之發生是否與有過失？
、本院之判斷：
一、被告為系爭護欄之設置義務機關：
  (一)按鄉道○○○路之一種，又公路路基、路面、路肩、橋梁、
    隧道、景觀、排水設施、行車安全設施、交控及通信設施之
    養護，均為公路養護業務之範圍，公路法第2條、公路修建
    養護管理規則第33條分別定有明文；復按花蓮縣縣、鄉道○
    ○○○路局代養者外，其餘授權各鄉（鎮、市）公所管理；
    而有關轄區○道路之修築、改善及養護計畫之擬訂與執行事
    項，屬管理機關即各鄉（鎮、市）公所之權責；管理機關應
    於年度開始前，視實際需要擬定道路及附屬設施之修築、改
    善及養護計畫，報經花蓮縣政府核備。前項修築或改善計畫
    應包括市區道路條例第3條規定之附屬工程，此為花蓮縣道
    路管理自治條例第4條、第5條第1項第2款第2目及第6條所明
    定。再按市區道路條例第3條1項第2款規定「市區道路附屬
    工程，指下列規定而言：二、道路之排水溝渠、護欄、涵洞
    、緣石、攔路石、擋土牆、路燈及屬於道路上各項標誌、號
    誌、管制設施、設備等。」。
  (二)經查，系爭事故地點位於花蓮縣鳳林鎮○○里○○路與長沙
    街口，屬「鄉道」，且該鄉道旁有排水溝渠等情，有道路交
    通事故現場圖、道路交通事故調查報告表及現場照片附卷可
    稽（見本院卷(一)第157、158、163頁），依前開規定，被告
    機關即為系爭鄉道○○○路、長沙街之管理機關，對於系爭
    鄉道之護欄等行車安全設施，負有修築、改善及養護之義務
    ，是被告為系爭護欄之設置義務機關乙節，堪以認定。
  (二)至被告雖辯稱系爭排水溝乃長沙路興建完成後由鐵路局所挖
    設，專供鐵路排水之用，鐵路局應於箱涵施工時一併考量設
    置護欄之必要性，絕無箱涵施工後再由道路養護機關另行設
    置護欄之理，故護欄之設置及管理機關為鐵路局等語，惟查
    ，本件探究之重點，乃係被告所管理之長安路、長沙街與排
    水溝間之路邊邊緣應否設置護欄，以維護行車安全之問題，
    故縱使系爭事故地點旁之排水溝所在之土地所有權人為訴外
    人鐵路局，且該排水溝亦為其所挖掘乙節屬實，然系爭事故
    地點所在路段既為鄉道，被告即不得免除其為系爭鄉道之管
    理機關，負有系爭鄉道行車安全設施工程之修築、改善及養
    護計畫之擬訂與執行義務。是被告前開所辯，自不足採。
二、系爭護欄確有設置之必要：
  (一)依交通工程手冊之路側護欄之設置準則（地物因素）之規定
    ，溝渠兩端是有設置護欄之需要性，惟溝渠兩側是否需設置
    護欄，則依路側護欄設置原則考量。又依交通工程手冊第八
    章第8.2節路側護欄第8.2.1項設置準則有關路側標準段規定
    ：(一)路堤高度與坡度：1.路堤填築之高度與坡度為決定是否
    需要設置路側護欄之基本因素，如附件(一)之圖8.2.1所示，
    圖中曲線上方之路側狀況宜設置護欄，曲線下方之路側則尚
    須檢視其他路側危險因素而決定是否設置護欄；另同項(三)路
    側危險因素之地物因素，交通工程手冊表8.2.3路側護欄之
    設置準則（地物因素），第(4)項規定擋土牆、溝渠或隧道兩
    端，是有設置護欄之需要性。此有交通部公路總局97年5 月
    27日路養交字第0970020808號函及所附交通工程手冊在卷可
    稽（見本院卷(一)第187-191頁）。經查，系爭排水溝深4公尺
    、寬2.8公尺，有花蓮縣警察局鳳林分局道路交通事故現場
    圖在卷可參（見本院卷(一)第157頁），則依前揭函示附件(一)
    之圖8.2.1所示（見本院卷(一)第190頁），系爭排水溝之填方
    坡度為1：0.7（4：2.8＝1：0.7）、填方高度為4公尺，係
    屬該圖曲線上方之路側狀況宜設置護欄之情形，則揆諸前開
    路側護欄設置原則，系爭排水溝之兩造應有設置護欄之必要
    ；參以系爭排水溝性質屬溝渠之一種，屬於前開路側之危險
    因素之一（詳本院卷(一)第191頁），依前開說明，益證系爭
    排水溝兩側確有設置護欄之必要。
  (二)至被告抗辯系爭事故地點所在路段（即長安路）設計速率小
    於60公里/小時、交通量小於750輛/日，故路側清除區寬度
    僅需2公尺，然該處自車道邊線至溝蓋邊緣寬度已達3.5公尺
    ，遠大於路側清除區所需寬度，故無設置護欄必要云云，然
    上開路側清除區寬度之計算方式，並未排除設置護欄之必要
    ，而僅係指能提供失控車輛安全的、有效的路側範圍，況由
    道路交通安全事故現場圖及現場照片觀之，被告所指車道邊
    線至溝蓋邊緣寬度達3.5 公尺，係指長安路邊線至溝蓋邊緣
    之寬度，此種路側清除區寬度，僅能提供直行於長安路由東
    往西行駛或由長沙街右轉長安路通過系爭水溝涵管之駕駛人
    安全、有效的路側範圍，不能提供由長安路左轉長沙街之駕
    駛人安全、有效之路側範圍。是被告前開所辯，洵非可採。
三、按公有公共設施因設置或管理有欠缺，致人民生命、身體或
    財產受損害者，國家應負損害賠償責任，國家賠償法第3條
    第1項定有明文。本件被告為系爭鄉道○○○○路、長沙街
    ）路側護欄設置義務機關，且系爭鄉道排水溝兩側有設置護
    欄之必要，竟疏未設置護欄，致原告乙○○駕駛系爭車輛搭
    載原告孫世芬、蒲柏昇、丁○○駛入系爭排水溝，使系爭車
    輛受損及原告丁○○受有額頭鼻部擦傷之傷害，是被告就系
    爭事故路段欠缺護欄安全設施，與原告丁○○受有傷害及系
    爭車輛受損間，顯有相當因果關係，則原告依國家賠償法第
    3條之規定，請求被告負損害賠償責任，自屬有據。
四、原告請求各項金額有無理由部分：
  (一)原告丁○○部分：
    1.醫療費用：原告丁○○主張其因本件事故支出醫療費用2,
      150元，為被告所不爭執，應予准許。
    2.車輛修復費用及轉手交易價值損失：原告丁○○主張系爭
      車輛因本件事故受損，其支出修復費用63,115元且轉手之
      交易價值損失為37,585元等語。經查，就原告支出車輛修
      復費用部分，其中工資15,285元、烤漆12,600元、零件32
      ,224 元、稅金3,006元，共計63,115元，為被告所不爭執
      ，堪信屬實；而系爭車輛係93年3月出廠，有原告提出之
      行車執照在卷可參（見本院卷(二)第16頁），迄本件車禍發
      生之日即94年10月9日止，已使用1年7個月（即1.6年，小
      數點第二位以下四捨五入），其汽車之修理既以新零件更
      換被損之舊零件，則原告丁○○以修理費作為損害賠償之
      依據時，自應將零件折舊部分予以扣除；又查汽車烤漆自
      出廠後即隨時日之增加而有所磨損甚至脫落，嗣經重新烤
      漆，又使原先已趨舊損之烤漆而煥然一新，其性質上與零
      件之更換係以新代舊類似，自應將烤漆之折舊部分一併扣
      除；再依行政院所頒固定資產耐用年數表及固定資產折舊
      率表，自用小客貨車之耐用年數為5年，依平均法之折舊
      率為0.2，則依平均法計算，扣除折舊後系爭車輛所有人
      所得請求之零件及烤漆修理費為32,871元【計算公式：殘
      價＝取得成本÷（耐用年數+1）即44824÷（5+1）＝7471
      ；折舊額＝（取得成本-殘價）×0.2×年數即（00000-00
      00）×0.2×1.6＝11953；00000-00000＝32871；小數點
      以下四捨五入】，加計工資部分為15,285元、稅金3,006
      元，共計51,162元。另就原告主張交易價值損失部分，查
      本件經送花蓮縣汽車商業同業公會鑑定結果，系爭車輛於
      本件車禍發生後，交易價格減損金額為94,673元左右，此
      有花蓮縣汽車商業同業公會97年10月21日花汽公鑑字第08
      010號函在卷可按（詳本院卷(二)第40頁），是原告主張系
      爭車輛交易價值損失37,585元，為有理由，應予准許。是
      原告丁○○請求被告賠償車輛修復費用及交易價值損失於
      88,747元（計算式：51,162元+37,585元＝88,747元）範
      圍內，洵屬正當，應予准許，逾此範圍之請求，即屬無據
      ，不應准許，
    3.精神慰撫金：原告丁○○主張其因本件事故受傷，請求慰
      撫金25,000元等語。本院斟酌原告丁○○名下有房屋及土
      地各1筆、汽車1輛，有稅務電子閘門財產所得調件明細表
      附卷足憑（見本院卷(二)第9頁），其因本件事故受有額頭
      鼻部擦傷之傷害，尚屬輕微，及被告身為國家機關，未盡
      其維護人民身體、財產安全義務等一切情狀，認原告丁○
      ○請求精神慰撫金以3萬元為適當，逾此範圍之請求，尚
      非允當，應予駁回。
    4.綜上，原告丁○○因系爭事故所受之損害額為120,897元
      （2,150元+88,747元+30,000元＝120,897元）。
  (二)原告孫世芬、蒲柏昇及乙○○各請求精神慰撫金25,000元部
    分：
    按非財產上之損害賠償請求權，僅限於不法侵害他人身體、
    健康、名譽、自由、信用、隱私、貞操，或其他人格法益而
    情節重大者，始得為之，此為民法第195條第1項所明定。換
    言之，如非身體、健康、名譽等上開法益受有損害，即不得
    請求非財產上之損害賠償即慰撫金。查本件原告既於本院審
    理時自承原告乙○○、孫世芬、蒲柏昇並未因本件事故受有
    傷害（見本院卷(二)第8頁），而系爭事故亦無涉原告3人上開
    法益之侵害，依前揭規定及說明，原告乙○○、孫世芬、蒲
    柏昇自無非財產上之損害請求賠償。從而，原告孫世芬、蒲
    繼先及乙○○請求被告給付精神慰撫金，於法無據，應予駁
    回。
五、原告就本件事故之發生是否與有過失部分：
    按損害之發生或擴大，被害人與有過失者，法院得減輕賠償
    金額或免除之。於被害人之代理人或使用人與有過失者，準
    用之，民法第217條第1項、第3項分別定有明文。上開規定
    之目的，旨在謀求加害人與被害人間之公平，故在裁判上法
    院得以職權減輕或免除之，且於債務人應負無過失責任者，
    亦有其適用（最高法院85年台上字第1756號、79年台上字第
    2734號判例意旨參照）。經查：
  (一)按路面邊線，用以指示路肩或路面外側邊緣之界線；又汽車
    在劃有路面邊線行駛者，除起駛、準備停車或臨時停車外，
    不得駛出路面邊線，道路交通標誌標線號誌設置規則第183
    條、道路交通安全規則第96條定有明文。查系爭長安路劃有
    行車分向線及路面邊線，長沙街亦劃有路面邊線，且系爭路
    段有夜間照明之事實，有道路交通事故調查報告表、現場照
    片在卷可稽（見本院卷(一)第158、162、163頁），則原告乙
    ○○駕駛系爭車輛行經長安路與長沙街交岔路口，欲左轉長
    沙街時，本應注意系爭排水溝上之道路邊緣劃有路面邊線，
    而為路面之外側邊緣，應依路面邊線行駛，不得駛出，且依
    當時情形亦無不能注意之情事，原告乙○○竟疏未注意白色
    路面邊線位於其車頭前方，仍逕行往前行駛，駛出路面邊線
    ，致掉落系爭排水溝內，是原告乙○○就本件事故之發生，
    亦與有過失。本院衡量兩造之情節，認原告乙○○應負30％
    之過失責任，被告應負70％之過失責任。又本件原告丁○○
    係搭乘原告乙○○之系爭車輛而發生本件事故，則原告乙○
    ○乃係原告丁○○之使用人，而原告乙○○就本件事故之發
    生既與有過失，揆諸前揭之規定，原告丁○○即應承擔原告
    乙○○之過失責任，則原告丁○○得請求被告賠償之金額為
    84,628元（計算式：120,897元×70％＝84,628元，小數點
    以下四捨五入）。
六、從而，原告丁○○依國家賠償法第3條第1項之規定，請求被
    告給付84,628元及自95年10月31日起至清償日止，按年息3.
    5％計算之利息之範圍內，為有理由，應予准許；逾此範圍
    之請求，即屬無據，不應准許。原告孫世芬、蒲柏昇及乙○
    ○依國家賠償法第3條第1項之規定，各請求被告給付精神慰
    撫金25,000元，尚屬無據，應予駁回。
肆、本判決原告丁○○勝訴部分，係適用簡易訴訟程序所為被告
    敗訴之判決，應依職權宣告假執行。
伍、本件事證已臻明確，兩造其餘攻擊防禦方法及證據調查，核
    與判決結果不生影響，爰不逐一論述，併此敘明。
陸、訴訟費用負擔之依據：依民事訴訟法第79條、第85條第1項
    前段。
中    華    民    國    97    年    11    月    28    日
                  臺灣花蓮地方法院花蓮簡易庭
                          法      官  陳燁真


司法院資訊處製作；財團法人民間司法改革基金會備份。
